---
title: "Pertemuan 6-7"
author: "Kezia Imanuella Victoria"
output:
  rmdformats::downcute:
    default_style: "light"
    toc_depth: 3
---

# Packages

```{r}
library(ggplot2)
```

```{r}
library(tsibble)
```

```{r}
library(tseries)
```

```{r}
library(MASS)
library(forecast)
```

```{r}
library(TSA)
```

```{r}
library(TTR)
```

```{r}
library(aTSA)
```

```{r}
library(graphics)
```

#  Data

```{r}
library(readxl)
datasuhu <- read_excel("C:/Users/lenovo/Downloads/Data Pertemuan 6-7.xlsx")
datasuhu$Tanggal <- as.Date(datasuhu$Tanggal)
datasuhu.ts <- ts(datasuhu$Suhu_Max, frequency = 12)
datasuhu.ts<-ts(datasuhu)
```

```{r}
plot(datasuhu$Tanggal, datasuhu$Suhu_Max, type = "l", 
     xlab = "Tanggal", ylab = "Suhu Max", main = "Plot Data Suhu")
```

## Plot Data Latih

```{r}
suhutrain <- datasuhu$Suhu_Max[1:117]
train.ts<-ts(suhutrain)
plot.ts(train.ts, lty=1, xlab="waktu", ylab="suhu", main="Plot Suhu Max")
```

## Plot Data Uji

```{r}
suhutest <- datasuhu$Suhu_Max[118:146]
test.ts<-ts(suhutest)
plot.ts(test.ts, lty=1, xlab="waktu", ylab="suhu", main="Plot Suhu Max")
```

## Uji Stasioneritas Data

### Plot ACF

```{r}
acf(train.ts)
```

### Uji ADF

```{r}
tseries::adf.test(train.ts)
```

```{r}
index <- seq(1:117)

# Box-Cox
bc <- boxcox(train.ts ~ index, lambda = seq(0.5, 2, by = 0.1))
```

```{r}
# Nilai lambda optimum (rounded)
lambda_opt <- bc$x[which.max(bc$y)]
lambda_opt
```

```{r}
ci_lambda <- bc$x[bc$y > max(bc$y) - 0.5 * qchisq(0.95, df = 1)]

# Batas bawah dan batas atas
ci_lower <- min(ci_lambda)
ci_upper <- max(ci_lambda)

c(Batas_Bawah = ci_lower, Batas_Atas = ci_upper)
```

## Penanganan Ketidakstasioneran Data

```{r}
# Dufferencing pertama
train.diff<-diff(train.ts,differences = 1) 

# Plot hasil differencing
plot.ts(train.diff, lty=1, xlab="waktu", ylab="Data Difference 1 Suhu Max", main="Plot Difference Suhu Max")
```

Berdasarkan plot data deret waktu, terlihat bahwa data sudah cukup stasioner dalam rataan ditandai dengan data bergerak pada nilai tengah tertentu (tidak terdapat trend ataupun musiman pada data)

### Plot ACF

```{r}
acf(train.diff)
```

```{r}
tseries::adf.test(train.diff)
```
Berdasarkan uji ADF tersebut, didapat p-value sebesar 0.01 yang lebih kecil dari taraf nyata 5% sehingga tolak atau data stasioner dalam rataan. 

```{r}
library(MASS)

# Panjang index karena differencing menghilangkan 1 observasi awal
index_diff <- seq(1:length(train.diff))

min_val <- min(train.diff)

if (min_val <= 0) {
  c <- abs(min_val) + 1
  train.diff_shifted <- train.diff + c
} else {
  train.diff_shifted <- train.diff
}

# Plot Box-Cox pada data yang sudah di-shift
bc_diff <- boxcox(train.diff_shifted ~ index_diff, lambda = seq(0.5, 2, by = 0.1))
```

```{r}
# Nilai lambda optimum (rounded)
lambda_opt_diff <- bc_diff$x[which.max(bc_diff$y)]
print(paste("Lambda optimum setelah diff:", lambda_opt_diff))
```

```{r}
# Selang kepercayaan 95% untuk lambda
ci_lambda_diff <- bc_diff$x[bc_diff$y > max(bc_diff$y) - 0.5 * qchisq(0.95, df = 1)]

# Batas bawah dan batas atas
ci_lower_diff <- min(ci_lambda_diff)
ci_upper_diff <- max(ci_lambda_diff)

c(Batas_Bawah = ci_lower_diff, Batas_Atas = ci_upper_diff)
```

## Identifikasi Model

### Plot ACF

```{r}
acf(train.diff)
```

### Plot PACF

```{r}
pacf(train.diff)
```
Pada plot ACF dan PACF, tampak ada lag ke-5 yang melewati batas signifikansi bawah (sekitar -0.22). Namun, lag-lag awal (1 sampai 4) hampir semuanya berada di dalam batas atau membentuk pola cutoff. Ini mengindikasikan kemungkinan nilai $p$ kecil (seperti $p = 0$ atau $p = 1$).

```{r}
eacf(train.diff)
```
Jika kita lihat pola sudut/segitiga "o" yang bersih di pojok kiri atas:  
-Baris 0, kolom 0, 1, 2, 3 berisi "o" $\rightarrow$ Kandidat: AR(0), MA(3) $\rightarrow$ ARIMA(0,1,3).  
-Atau jika ditarik ke bawah pada kolom 0: baris 0, 1 berisi "o" $\rightarrow$ Kandidat: AR(1), MA(0) $\rightarrow$ ARIMA(1,1,0).

## Pendugaan Parameter Model Tentatif

### ARIMA(0,1,1)

```{r}
model1.da=Arima(train.diff, order=c(0,0,1),method="ML")
summary(model1.da) 
```
```{r}
lmtest::coeftest(model1.da) 
```

### ARIMA(1,1,0)

```{r}
model2.da=Arima(train.diff, order=c(1,0,0),method="ML")
summary(model2.da)
```

```{r}
lmtest::coeftest(model2.da)
```

### ARIMA(0,1,3)

```{r}
model3.da=Arima(train.diff, order=c(0,1,3),method="ML")
summary(model3.da) 
```

```{r}
lmtest::coeftest(model3.da)
```

```{r}
model_tentatif <- data.frame(
  Model = c("ARIMA(0,1,1)","ARIMA(1,1,0)","ARIMA(0,1,3)"),
  AIC   = c(AIC(model1.da),AIC(model2.da), AIC(model3.da)),
  BIC   = c(BIC(model1.da),BIC(model2.da), BIC(model3.da))
)

model_tentatif
```
Berdasarkan pendugaan parameter di atas, nilai AIC terkecil dimiliki oleh model ARIMA(0,1,1) 

## Analisis Sisaan

### Eksplorasi Sisaan

```{r}
sisaan.da <- model1.da$residuals

par(mfrow = c(2,2),    
    mar = c(4,4,2,1),  
    oma = c(0,0,2,0))  

# Q-Q Plot
qqnorm(sisaan.da, main = "Normal Q-Q Plot")
qqline(sisaan.da, col = "blue", lwd = 2)

# Plot Sisaan vs Waktu
plot(sisaan.da, type = "p",
     main = "Plot Sisaan vs Waktu",
     xlab = "Waktu", ylab = "Sisaan")

# ACF
acf(sisaan.da, main = "ACF Sisaan")

# PACF
pacf(sisaan.da, main = "PACF Sisaan")
```

Berdasarkan plot kuantil-kuantil normal, secara eksploratif terlihat bahwa sisaan tidak sepenuhnya menyebar normal karena titik-titik cenderung menyimpang dari garis. Selain itu, lebar pita sebaran sisaan tampak tidak seragam, yang mengindikasikan adanya heterogenitas ragam. 

```{r}
ks.test(sisaan.da,"pnorm")
```
Berdasarkan uji KS tersebut, didapat p-value sebesar 0.00 yang kurang dari taraf nyata 5% sehingga tolak H0 dan menandakan bahwa sisaan tidak menyebar normal. Hal ini sesuai dengan hasil eksplorasi menggunakan plot kuantil-kuantil normal.

```{r}
Box.test(sisaan.da, type = "Ljung")  
```
Berdasarkan uji Ljung-Box tersebut, didapat p-value sebesar  0.9893 yang lebih besar dari taraf nyata 5% sehingga gagal tolak H0 dan menandakan bahwa sisaan saling bebas. Hal ini berbeda dengan eksplorasi.

```{r}
Box.test((sisaan.da)^2, type = "Ljung")  
```
Berdasarkan uji Ljung-Box terhadap sisaan kuadrat tersebut, didapat p-value sebesar 0.01087 yang kurang dari taraf nyata 5% sehingga tolak H0 dan menandakan bahwa ragam sisaan tidak homogen.

```{r}
t.test(sisaan.da, mu = 0, conf.level = 0.95)
```
Berdasarkan uji-ttersebut, didapat p-value sebesar 0.9988 yang lebih besar dari taraf nyata 5% sehingga gagal tolak dan menandakan bahwa nilai tengah sisaan sama dengan nol. 

## Overfitting

Tahapan selanjutnya adalah overfitting dilakukan dengan menaikkan orde AR(p) dan MA(q) dari model ARIMA(0,1,1) Kandidat model overfitting adalah ARIMA(1,1,1) dan ARIMA(0,1,2).

```{r}
model3.da=Arima(train.diff, order=c(0,0,2),method="ML")
summary(model3.da)
```

```{r}
lmtest::coeftest(model3.da)
```

## Model Terbaik : ARIMA(0,1,1)

```{r}
model1.da=Arima(train.diff, order=c(0,0,1),method="ML")
summary(model1.da)
```

```{r}
lmtest::coeftest(model1.da)
```

## Peramalan

Peramalan dilakukan menggunakan fungsi forecast() . Contoh peramalan berikut ini dilakukan untuk 30 hari ke depan.

```{r}
# FORECAST
ramalan.da <- forecast::forecast(model1.da, h = length(test.ts))
```

```{r}
data.ramalan.da <- ramalan.da$mean
plot(ramalan.da)
```

```{r}
pt_akhir_train <- tail(train.ts, 1) 

forecast_inv <- diffinv(data.ramalan.da, differences = 1, xi = pt_akhir_train)
hasil <- forecast_inv[-1]             
hasil <- hasil[1:length(test.ts)]     

perbandingan.da <- cbind(
  Aktual   = test.ts,
  Forecast = hasil
)

print(head(perbandingan.da, 10))
```

```{r}
# Hitung akurasi
akurasi_test <- accuracy(hasil, test.ts)
akurasi_test
```

```{r}
ts.plot(train.ts, col = "black", lty = 1,
        xlab = "Waktu", ylab = "Suhu", 
        main = "Plot Data Aktual dan Forecast Suhu",
        xlim = c(1, length(train.ts) + length(hasil) + 5)) # Memperlebar sumbu X agar ruang forecast terlihat

awal_x <- length(train.ts) + 1
akhir_x <- length(train.ts) + length(hasil)

lines(awal_x:akhir_x, hasil, col = "blue", lty = 2, lwd = 2)

legend("topleft", 
       legend = c("Data Aktual", "Forecast"),
       col = c("black", "blue"),
       lty = c(1, 2), lwd = c(1, 2), bty = "n")
```

